【裁判字號】    89,小上,104
【裁判日期】    900221
【裁判案由】    清償債務
【裁判全文】
臺灣臺中地方法院民事判決  八十九年度小上字第一○四號
    上  訴  人  台新國際商業銀行股份有限公司
    法定代理人  謝壽夫
    訴訟代理人  陳楚焄
    被  上訴人  華峰洋酒有限公司
                        設台中.
    法定代理人  劉華女  住同右.
    被  上訴人  連通電信工程有限公司
                        設台中.
    法定代理人  徐啟文  住同右.
右當事人間請求清償債務事件，上訴人對於中華民國八十九年五月二十四日本院臺中
簡易庭八十九年度中小字第五三九號第一審小額民事判決提起上訴，本院判決如左：
    主      文
上訴駁回。
第二審訴訟費用新台幣壹仟參佰伍拾陸元由上訴人負擔。
    理      由
一、本件上訴意旨略以：上訴人於原起訴狀載所請求之給付地位為訴訟標的，並請求
    依民事訴訟法第一百九十九條之一，就可能之請求權加以闡明、審酌。就本案事
    實部分，原審法院已肯認系爭遭冒用消費之簽名字跡之筆勢、字體與持卡人之簽
    名顯不相符，且肉眼即可辨識，被上訴人等竟不顧造成上訴人之損失之危險，輕
    率地同意簽名完全不符之交易，實具違反商業秩序之苛責性，除非被上訴人縱然
    有故意或過失，上訴人均無請求權，否則即應為上訴人勝訴之判決。惟原審法院
    未於言詞辯論終結前，就上訴人所主張之事實基礎發問、曉諭，令上訴人陳述事
    實。聲明證據，或為必要之聲明及陳述，上訴人之聲明及陳述有不明瞭或不完足
    者，亦未令上人敘明或補充，顯有違背民事訴訟法第一百九十九條關於審判長因
    定訴訟關係之闡明權之規定，其程序有重大瑕疵，而基此所為之判決，當屬違背
    法令。原判決關於上訴人侵權行為請求權部分，違反最高法院三十九年台上字第
    九八七號判例，不當得利請求部分是原判決關於適用民法第一百七十九條有適用
    法規不當情形，利益第三人損害賠償請求部分，原判決對於契約解釋及舉證責任
    相混淆等語。
二、按小額程序之第二審判決，經兩造同意者，得不經言詞辯論為之，民事訴訟法第
    四百三十六條之二十九第一款定有明文，本件兩造於本院小額訴訟第二審程序行
    備程序時，向本院表明同意不經言詞辯論等語（見本院九十年一月十七日準備程
    序筆錄），爰依兩造之聲明，不經言詞辯論程序，逕行判決，核先敘明。
三、本件上訴人起訴主張：上訴人核發之信用卡持卡人黃惠萍聲明於八十八年四月十
    日其信用卡遭竊，但被上訴人卻未盡審核義務，允許盜用持卡之人在該特約商店
    刷卡消費，金額各為六萬一千九百二十元及一萬四千八百元，上訴人無付款之義
    務，況經上人向收單銀行即中信銀行申請調閱前開帳單，核對帳單上之簽名竟與
    持卡人本人之簽名顯不相符，被上訴人於接受簽帳消費時竟無所懷疑，顯已違反
    其與收單銀行簽訂之特約商店合約所約定：關於每筆持卡人簽帳，特約商店應詳
    盡辨明該卡之真偽及有效性，並負責核對持用者之身分與持卡人是否相符之責任
    ，被上訴人未盡善良管理人之注意義務，而讓非真正之持卡人簽帳消費，致上訴
    人依約代墊上開信用卡消費帳款而無法向真正持卡人求償受有損害，被上訴人顯
    係因過失不法侵害上訴人之權利或故意以背於善良風俗之方法加損害於上訴人，
    為此本於民法第一百八十四條規定，請求侵權行為之損害賠償。又被上訴人取得
    上訴人給付之簽帳款係無法律上原因，併依不當得利之法律關係請求被上訴人返
    還所受之利益。又依被上訴人與收單銀行即中信銀行間所簽訂之特約商店合約書
    性質，並配合信用卡制度運作之現況解釋，可知上訴人係立於利益第三人契約之
    第三人，享有獨立接請求權之地位，被上訴人既未依債務本旨履行其契約上之義
    務，致生上訴人損害，已屬給付不能，依民法第二百二十六條之規定，應負損害
    賠償責任，為此訴請被上訴人華峰公司給付上訴人六萬一千九百二十元及自八十
    八年四月十四日起至清償日止，被上訴人連通公司給付上訴人一萬四千八百元及
    自八十八年四月十八日起至清償日止，均按年息百分之五計算之利息等語。被上
    訴人則均以：其等於顧客刷卡時，均有與聯合信用卡中心聯線查證該信用卡為有
    效卡，並比對持卡人簽帳單筆跡與信用卡者無誤，始予簽帳消費等語資為抗辯。
    原審審理結果以被上訴人與中信銀行、聯合信用卡處理中心有合約約定如未詳盡
    核對簽名相符，特約商店有還款之義務，惟兩造並未締約，前開被上訴人與中信
    銀行、聯合信用卡處理中心之約定事項，並無同時約定上訴人可立於渠等地位請
    求被上訴人負契約上義務，上訴人主張依被上訴人與收單銀行即中信銀行間所簽
    訂之特約商店合約書性質，並配合信用卡制度運作之現況解釋，可知上訴人係立
    於利益第三人契約之第三人，享有獨立接請求權之地位等語，未舉證證明，核與
    民法第二百六十九條第三人利益契約之規定不符。又被上訴人縱未盡特約商店之
    審核義務，僅係前開中信銀行、聯合信用卡處理中心與被上訴人間，所存在契約
    關係之債務不履行問題，核與侵權行為構成要件有間，又被上訴人基於與持卡人
    間之買賣關係，得上訴人給付相當之對價，非無法律上之原因，上訴人主張依利
    益第三人契約、侵權行為及不當得利之法律關係請求清償債務均屬無據，因而駁
    回上訴人在第一審之訴，經核其認事用法均無不合。
四、按訴訟標的係以實體上之請求權作為識別基準，並非以受給權（即受領地位）為
    識別基準，此為目前國內通說之見解，則上訴人於本件訴訟所主張之訴訟標的，
    自係其於原審所主張利益第三人契約之契約上請求權、侵權行為損害賠償請求權
    及不當得利返還請求權三種，其於書狀記載其主張之訴訟標的為對被上訴人之請
    求之給付地位為訴訟標的云云，尚有未洽，要無足取。再按民事訴訟採辯論主義
    ，舉凡法院判決之範圍及為判決基礎之訴訟資料均應以當事人之所聲明及所聲明
    及所主張者為限。審判長之闡明義務或闡明權之行使，亦應限於辯論主義之範疇
    ，不得任加逾越，否則即屬違背法令。故審判長尚無闡明令當事人提出新訴訟資
    料之義務（最高法院七十一年度台上字第二八０八號判例參照）；再，訴訟標的
    之法律關係，經原告特定後，如無不明瞭或不完足部分，審判長自無再行使闡明
    之必要，此乃採處分權主義之訴訟架構下，當然之解釋。本件上訴人於原審言詞
    辯論時，業已明白選定其主張之訴訟標的法律關係，係基於利益第三人契約之契
    約上請求權、侵權行為損害賠償請求權及不當得利返還請求權三種，並詳述其主
    張構成該等訴訟標的法律關係之構成要件事實，其間並無任何不明瞭或不完足處
    ，且依其所述之事實，亦難認有何其他之請求權存在等情，有上訴人在原審所提
    出之起訴狀及原審言詞辯論筆錄在卷可稽，上訴人以原審法院未於言詞辯論終結
    前，就上訴人所主張之事實基礎發問、曉諭，令上訴人陳述事實、聲明證據，或
    為必要之聲明及陳述，上訴人之聲明及陳述有不明瞭或不完足者，亦未令上人敘
    明或補充，顯有違背民事訴訟法第一百九十九條關於審判長因定訴訟關係之闡明
    權之規定，其程序有重大瑕疵，而基此所為之判決，當屬違背法令云云，未具體
    指明就其主張之聲明及陳述有何不明瞭或不完足之處，而原審就該部分未予闡明
    ，尚難採信。至於上訴人主張就其已明確選定之訴訟標的法律關係及其所主張之
    事實外，原審應予闡明補充部分，與民事訴訟法第一百九十九條之一所指須原告
    主張有不明瞭或不完足，始可行使闡明之規定不符，且與前開所指判例意旨相悖
    ，自屬無據。
五、至於上訴人本院行準備程序時主張原判決關於上訴人侵權行為請求權部分，違反
    最高法院三十九年台上字第九八七號判例，不當得利請求部分是原判決關於適用
    民法第一百七十九條有適用法規不當情形，利益第三人損害賠償請求部分，原判
    決對於契約解釋及舉證責任相混淆等語。就其所指侵權行為請求認定違反最高法
    院三十九年台上字第九八七號判例部分言之，該判例意旨亦指因故意或過失不法
    侵害他人之權利者，負擔損害賠償責任，此在民法第一百八十四條第一項規定甚
    明。所謂權利，應指一切私權而言，故因身體上所受損害致生財產上之損害者，
    當然包括在內等語，遍觀原審判決其認定並未有何違背此一判例之處，且上訴人
    復未指明原審判決，究何處違反該判例之意旨，其所指自有不實，不能置信，而
    其所指不當得利請求部分是原判決關於適用民法第一百七十九條有適用法規不當
    情形，利益第三人損害賠償請求部分，原判決對於契約解釋及舉證責任相混淆等
    語，均未指明原審判決有何適用法規不當或將契約解釋及舉證責任相混淆之情形
    ，均不能認為何原判決有何違背法令之處，上訴人此部分之主張，亦無理由。
六、再按小額訴訟之當事人於第二審程序不得提出攻擊或防禦方法，民事訴訟法第四
    百三十六條之二十八定有明文。本件上訴人於上訴後所陳：「上訴人原起訴狀載
    契約上之損害賠償請求權部分，係將實務上認為發卡銀行與特約商店間成立契約
    之法律關係，解釋成發卡銀行乃是立於利益第三人契約中之第三人，享有獨立之
    請求地位，此乃契約之解釋問題。亦有認為發卡銀行與收單機構間乃存有一具相
    互委任性質之無名契約，而收單機構又與特約商店成立兼具行紀、債權買賣、委
    任性質之混合契約，則特約商店應可視為發卡銀行之複委任人，依民法第五百三
    十七條、第五百三十九條規定，上訴人自得請求被上訴人於信用卡交易過程中，
    應履行確認信用卡之簽名與簽帳單一致之義務，以及被上訴人等以接受信用卡簽
    帳代消費款項現金清償之方式，為其事業之經營方法之一，而接受信用卡簽帳本
    身，如未審查持卡人之身分並詳細比對持卡人之簽名，而為非正當權利人所盜用
    ，將造上訴人無端付款之危險，依民法第一百九十一條之三，自應對上訴人負損
    害賠償之責，不論上訴人有無故意、過失皆應負責」等語，核於原審均未曾主張
    ，屬新的攻擊方法，違反前開民事訴訟法第四百三十六條之二十八之規定，此部
    分之主張並非合法，要無可採。
七、綜上所述，上訴人提起本件上訴，指摘原判決違背法令，求予廢棄改判，並無理
    由，兩造復同意不經言詞辯論為之，爰不經言詞辯論，逕以判決駁回其上訴。
八、據上結論，本件上訴為無理由，依民事訴訟法第四百三十六條之二十九第一款、
    第四百三十六條之三十二第二項、第四百四十九條第一項、第四百三十六條之十
    九第一項、第七十八條，判決如主文。
中      華      民      國    九十      年     二     月     二十一     日
~B臺灣臺中地方法院民事第四庭
~B  審判長  法  官  王  銘
~B          法  官  周靜秀
~B          法  官  李國增
右為正本係照原本作成。
不得上訴。
中      華      民      國    九十      年     二     月     二十一     日
~B          書記官  王茵茵


司法院資訊處製作；財團法人民間司法改革基金會備份。
